【裁判字號】    98,易,1899
【裁判日期】    981126
【裁判案由】    詐欺
【裁判全文】
臺灣臺北地方法院刑事判決              98年度易字第1899號
公  訴  人  臺灣臺北地方法院檢察署檢察官
被      告  戊○○
選任辯護人  蔡志揚律師
上列被告因詐欺案件，經檢察官聲請簡易判決處刑（98年度偵字
第12549 、13670 號），及移送併辦（98年度偵字第15460 、16
820 、17010 、23128 號），本院認不宜以簡易判決處刑，改依
通常訴訟程序審理，判決如下：
    主  文
戊○○無罪。
    理  由
一、本件聲請簡易判決處刑意旨略以：被告戊○○依其社會經驗
    ，雖能預見提供自己具名設立帳戶之存摺、金融卡及密碼予
    不相識之人，可能使該帳戶作為詐騙集團詐騙款項提領使用
    ，仍基於幫助該詐騙集團實施詐欺犯行之未必故意，於不詳
    時地將安泰商業銀行新店分行之活期存款帳戶（帳號為0000
    00000000000000號，下稱安泰銀帳戶）之存摺、金融卡及密
    碼，交付真實姓名年籍不詳之詐騙集團成員。嗣詐騙集團成
    員取得上開金融卡後，即於民國98年4 月間，在YAHOO 奇摩
    拍賣網站上刊登行動電話販售廣告，使瀏覽該廣告之丁○○
    及乙○○陷於錯誤，與刊登上開廣告之詐騙集團成員聯繫後
    ，分別於同年月6 日17時22分許、同年月7 日12時11分許，
    匯款新臺幣（下同）14,500元及11,000元（均不含手續費17
    元）至被告上開帳戶，旋即遭提領一空，嗣因丁○○及乙○
    ○遲未收到行動電話察覺有異，報警循線查獲，因認被告涉
    犯刑法第30條、第339 條第1 項之幫助詐欺取財罪嫌等語。
二、程序部分：按檢察官聲請以簡易判決處刑之案件，經法院認
    為有刑事訴訟法第451 條之1 第4 項但書之情形者，應適用
    通常程序審判之，同法第452 條定有明文。查被告被訴幫助
    詐欺罪嫌之本案，本院於調查後，認有刑事訴訟法第451 條
    之1 第4 項但書之情形，不宜以簡易判決處刑，爰依同法第
    452 條之規定，改用通常程序審判。
三、證據能力：本件認定事實所引用之卷內所有卷證資料（包含
    人證、書證等，詳下述及者），並無證據證明係公務員違背
    法定程序所取得，與本案亦有自然之關連性，被告及其辯護
    人於準備程序迄至本案言詞辯論終結，均不爭執該等卷證之
    證據能力或提出關於證據能力之聲明異議（見本院易字卷--
    下同--第34頁、第91頁以下筆錄），且卷內之傳聞書證，亦
    無刑事訴訟法第159 條之4 之顯有不可信之情況或其他不得
    作為證據之情形，本院認引為證據為適當，是依刑事訴訟法
    第159 條之4 、之5 等規定，下述認定事實所引用之證據方
    法均有證據能力。
四、按犯罪事實應依證據認定之，無證據不得認定犯罪事實。又
    不能證明被告犯罪者，應諭知無罪之判決，刑事訴訟法第15
    4 條第2 項、第301 條第1 項分別定有明文。所謂認定犯罪
    事實之證據，係指足以認定被告確有犯罪行為之積極證據而
    言，該項證據自須適合於被告犯罪事實之認定，始得採為斷
    罪資料，如未能發現相當證據，或證據不足以證明，自不能
    以推測或擬制之方法，以為裁判之基礎；而被告否認犯罪事
    實所持之辯解，縱屬不能成立，仍非有積極證據足以證明其
    犯罪，不能遽為有罪之認定；其以情況證據（即間接證據）
    斷罪時，尤須基於該證據在直接關係上所可證明之他項情況
    事實，本乎推理作用足以確證被告有罪，方為合法，不得徒
    憑主觀上之推想，將一般經驗上有利被告之其他合理情況逕
    予排除；且無論直接或間接證據，其為訴訟上之證明，須於
    通常一般之人均不致有所懷疑，而得確信其為真實之程度者
    ，始得據為有罪之認定，倘其證明尚未達到此一程度，而有
    合理之懷疑存在，致法院無從為有罪之確信，自應為無罪之
    判決（最高法院40年臺上字第86號、30年上字第1831號、32
    年上字第67號及76年臺上字第4986號判例意旨參照）。
五、公訴人認被告涉有前開幫助詐欺取財之犯嫌，無非係以被告
    稱其皮包遭竊，但漏未將上開安泰銀帳戶掛失，又隨身攜帶
    其所稱已不再使用之該帳戶存摺、提款卡，均不合理，且詐
    騙集團理當不會以隨時可能遭失主掛失之帳戶充作人頭帳戶
    以致減少利得，為其主要論據。然被告堅詞否認公訴人所指
    出賣、出借或任意交付該帳戶存摺、提款卡予他人之事實，
    其始終辯稱：98年4 月1 日早上，我騎車到早餐店要買早餐
    給小孩吃，當時包包放在機車置物箱內，出來後發現機車座
    墊被撬開，包包被人家拿走了，裡面的證件我一一去掛失，
    郵局帳戶的存摺、提款卡也有去掛失，但是還是被盜領2 萬
    元，安泰銀帳戶存摺、提款卡也放在包包裡面，但我忘了去
    掛失，不過我當天有去報警等語。辯護人亦辯稱：檢察官所
    舉均非直接證據，被告嫁來臺灣，夫家經濟狀況良好，被告
    並無交付或出賣帳戶之動機與必要，皮包遭竊乃係事實，被
    告有罪之積極證據不足。
六、查上揭關於安泰銀帳戶原為被告所開立，因被害人遭詐騙而
    有上開款項匯入之事實，業據被害人丁○○、乙○○分別於
    警詢中指述明確，並有警製受理詐騙帳戶通報警示簡便格式
    表、內政部警政署反詐騙案件紀錄表、匯款單據、上開安泰
    銀帳戶之開戶資料、存款交易明細等件在卷可稽，已足認被
    害人丁○○、乙○○確係遭某詐騙集團不詳成員詐騙因而將
    上開款項匯入被告所有之上開安泰銀帳戶內。
七、然而，就被告上開皮包遭竊之答辯，證人即受理被告報案之
    員警甲○○業於本院審理中到庭證述：被告於98年4 月1 日
    早上9 時許報案說她機車內財物遭竊，我去新店市○○街15
    巷她停車的現場即早餐店旁邊，看到她機車座墊底部有被硬
    撬破壞的痕跡（但當場拍攝之照片業已刪除無從提供），被
    告當時很緊張，說包包裡面有很多東西，於是我幫她作筆錄
    ，也有聯絡採證小組到場採證，但查無相關跡證，現場也無
    監視器畫面可供調閱，現在尚未破案等情明確；核與證人即
    早餐店老闆娘丙○○同庭所述：「那天被告來我店裡買早餐
    ，她通常都會停在我店門口，當時店門口剛好有另外一位客
    人停車，她就停在我側門的窗口旁，當時因為我店裡客人並
    不是很多，只有二、三個，被告跟其他客人在聊天，只有我
    看得到店外的情形，我在跟客人講奇怪，沒有下雨，怎麼有
    一個人還穿著雨衣騎車停在那裡，我就跟客人說好奇怪，我
    們二個人就互相看外面的人一眼，結果那個人就走掉了，後
    來一下子穿雨衣那個人又回來，但是當時我在忙，我也沒有
    憂患意識想說他在做什麼去瞭解，被告買好早餐就走了，我
    也沒有想什麼，不一會兒被告回來說她的車怎麼被撬開了，
    我們所有人都出去看，才想說剛剛那個人就是要撬她的摩托
    車，因為那個人行徑非常大膽，四周都是人，他還敢做這樣
    的行為，被告非常緊張不知所措，我就先幫她報警，等了一
    段時間警察才來，被告也不知道要做什麼楞在那裡，我、客
    人跟她說她既然有丟掉包包，我們不清楚到底丟掉什麼，但
    一般來說都會有提款卡什麼，所以我們跟她說要趕快去止付
    ，我就在店內等警察，後來警察就來了」，且我跟客人出去
    看，有看到機車座墊前端整個被撬開破壞掉等節相符（以上
    見本院卷第89至91頁筆錄），並有證人甲○○庭呈之臺北縣
    政府警察局新店分局安康派出所陳報單、被告報案時之調查
    筆錄、受理刑事案件報案三聯單、受理各類案件紀錄表及發
    生竊盜案件紀錄表存於本院卷，佐證被告當天於9 時30分許
    發現其停在臺北縣新店市○○街15巷底之機車內財物遭竊之
    事實；又依被告所述其包包內同時遺失之物，除皮夾及皮夾
    內之越幣外，包含被告郵局帳戶（局號：0000000 號、帳號
    ：0000000 號）存摺、提款卡、身分證、健保卡、護照、駕
    照、女兒吳佩珊護照、被告所有車號926-BFR 號之機車行照
    ，業經被告於98年4 月1 日至3 日分別辦理掛失（補辦），
    此各有本院卷附郵局帳戶交易明細（第22頁，1 日於掛失前
    確有款項2 萬元之提領紀錄）、本院98年8 月10日準備程序
    筆錄（第32頁，供本院查驗人別身分證上註明1 日北縣補發
    ）、中央健康保險局台北分局函文（第77頁，3 日以遺失為
    由申請補發健保IC卡）、護照遺失作廢申報表（被告第58頁
    ，其女吳佩珊第59頁，其上記載遺失經過均同被告答辯且有
    新店分局戳章證明報案之情）、交通部公路總局臺北區監理
    所板橋監理站函覆機車駕駛人駕照換補異動歷史列印資料（
    第73頁，1 日申辦）、行照影本（第60頁，2 日補辦）等件
    為憑，且如公訴人指控情節為真，被害人等匯款之時間乃98
    年4 月6 日，被告出售或出借、交付安泰銀帳戶存摺、提款
    卡予他人之時間當為同年3 月底至4 月初左右，惟衡諸常情
    ，實難想像被告為利於將來臨訟置辯，刻意安排此98年4 月
    1 日機車內財物遭竊之假象並一一完成後續報案、掛失、補
    辦之諸多繁瑣手續，亦難想像被告於出售或交付帳戶之際前
    後，適發生此一財物遭竊之事，以致被告得以藉此巧合掩飾
    其犯行，則綜參上開各節，堪信上開被告所述皮包（含其內
    安泰銀帳戶之存摺、提款卡等物）遭竊之經過為真。
八、雖被告之上開安泰銀帳戶存摺、提款卡確實不在被告掛失之
    列（見本院卷第52頁銀行函文），惟衡諸被告係稱因該帳戶
    長期未使用，故一時之間沒有想到，經核該帳戶於98年4 月
    間上開被害人匯款前，最後一筆交易紀錄為97年6 月間（見
    98偵12549 卷第14頁明細，當時餘920 元），與被告所述長
    期未使用之情吻合，參以前揭證人均稱被告皮包遭竊後緊張
    、不知所措、楞在那邊，如因此未能想起皮包內放有安泰銀
    帳戶存摺、提款卡，以致未及時辦理掛失，尚非嚴重悖於常
    情；又雖公訴人質疑何需隨身攜帶不常用之存摺、提款卡？
    惟見諸被告於買早餐之際，仍將幾無可能用到之女兒護照隨
    身攜帶而致遭竊，益徵其所述自己習慣將個人物品都隨身攜
    帶、沒有整理包包的習慣等情當非捏造；再雖詐騙集團使用
    隨時可能因失主掛失致無法領出款項之帳戶充作人頭帳戶，
    難免增加詐得款項遭凍結之風險，惟此一推論乃建立在竊取
    被告包包之人即為詐騙集團之人，然竊嫌竊得包包後，猜出
    被告就安泰銀帳戶所設定之密碼（123456，見本院卷第33頁
    ），因帳戶內款項不足千元，故再將之轉售予詐騙集團之人
    牟利，對方因此不知帳戶乃出售者竊得之物，亦有其可能性
    ，對照被告同次遭竊之郵局帳戶內因尚有2 萬餘元，故立遭
    竊嫌猜得提款卡密碼（被告生日701105，見同上筆錄）而於
    被告掛失前盜領2 萬元之事實，經驗上此一有利於被告之可
    能即無法遽予排除，是雖公訴人之質疑尚非無據，然相較於
    被告答辯及各該情況證據，仍無從使本院獲致毫無合理可疑
    之心證程度，則本案被告有罪之積極證據自難認係足夠。
九、綜上所述，公訴人所舉之證據，尚不足以令本院對其所指被
    告所涉幫助詐欺取財之罪嫌產生有罪之確信，此外，復查無
    其他積極證據足資證明被告有此犯行，揆諸首揭證據法則之
    說明，「事證有疑，利歸被告」，既不能證明被告犯罪，自
    應對其諭知無罪。
十、本院就本案既為無罪之諭知，則公訴人另行併辦稱同一帳戶
    內另有張如娟匯款5,000 元、鄧佳豪匯款13,600元、蔡月萍
    匯款14,300元、翁書彥匯款11,000元之事實，即無從與前揭
    聲請簡易判決處刑之事實形成裁判上一罪之關係，故無從併
    案審理，應退由檢察官另行偵辦處理，附此敘明。
據上論斷，應依刑事訴訟法第452 條、第301 條第1 項，判決如
主文。
本案經檢察官林怡君到庭執行職務
中    華    民    國    98    年    11    月    26    日
                  刑事第五庭  審判長法  官  黃程暉
                                    法  官  鄭昱仁
                                    法  官  吳勇毅
上正本證明與原本無異。
如不服本判決應於收受送達後10日內向本院提出上訴書狀，並應
敘述具體理由；其未敘述上訴理由者，應於上訴期間屆滿後20日
內向本院補提理由書（均須按他造當事人之人數附繕本）「切勿
逕送上級法院」。告訴人或被害人如對於本判決不服者，應具備
理由請求檢察官上訴，其上訴期間之計算係以檢察官收受判決正
本之日期為準。
                                    書記官  游秀珠
中    華    民    國    98    年    11    月    27    日


司法院資訊處製作；財團法人民間司法改革基金會備份。
